【裁判字號】    95,交簡上,4
【裁判日期】    950512
【裁判案由】    過失傷害
【裁判全文】
臺灣雲林地方法院刑事判決             95年度交簡上字第4號
上  訴  人
即  被  告  甲○○
選任辯護人  何永福律師
上列被告因傷害案件，不服本院虎尾簡易庭中華民國94年12月27
日94虎交簡字第177 號判決（檢察官聲請簡易處刑案號94年度偵
字第2298號），提起上訴，本院判決如下︰
    主  文
原判決撤銷。
甲○○因過失傷害人之身體，處拘役拾伍日，如易科罰金，以
佰元折算壹日。
    事  實
一、甲○○於民國（下同）94年3月9日18時30分許，徒步由雲林
    縣西螺鎮「西螺果菜市場」南側圍牆小門走出來，由北往南
    方向穿越新社路，理應注意行人在未設有行人穿越道亦非禁
    止穿越之路段穿越道路時，應注意左右無來車，始可小心迅
    速穿越，而依當時情形，又無不能注意之情事，竟疏於注意
    ，貿然穿越上開道路，行進至雲林縣西螺鎮○○里○○路
    205-118號前，適有少年乙○○無照駕駛J38─615號重型機車
    沿新社路西往東方向行駛行經該處，因未注意車前狀況，超
    速行駛又未戴安全帽，而撞及甲○○，致乙○○人車倒地後
    ，受有下背挫傷、右肩挫、四肢擦傷、頭部外傷並腦震盪、
    頭皮血腫等傷害（但頭部傷害應大部分歸咎乙○○自己）。
二、案經乙○○訴由雲林縣警察局西螺分局報告臺灣雲林地方法
    院檢察署檢察官偵查起訴。
    理  由
一、認定事實之證據及理由：
  (一)道路交通事故現場圖、道路交通事故調查報告表(一)、(二)、現
    場照片8 張（警卷）；可以證明甲○○與乙○○騎機車碰撞
    之事實。
  (二)94年5 月2 日診斷證明書：乙○○「頭部外傷並腦震盪，頭
    皮血腫，下背挫傷、右肩挫、四肢擦傷。」（警卷）可證明
    乙○○受傷之情形，但乙○○騎機車未戴安全帽，其頭部受
    傷之部分，要歸咎於乙○○自己（詳後述）。
  (三)過失比例問題：
  1.乙○○是否未開車燈之爭點：
    被告甲○○雖然自94年4 月30日警訊筆錄、94年6 月14日偵
    訊筆錄均指訴「乙○○未開車燈」，然乙○○於94年3 月10
    日警訊筆錄、94年5 月3 日警訊筆錄均只承認「當時視線不
    佳、很暗」，但未承認沒開車燈。被告並請求勘驗乙○○94
    年6 月14日偵訊筆錄，主張乙○○曾承認未開車燈，然經勘
    驗當日偵訊光碟如下：
┌──────────────────────────┐
│問：來，你還有什麼話要說？                          │
│答：我想澄清一點的是，我送貨回來的時候，啊，根本我沒│
│    看到他的人，當看到他的人的時候，我有打那個車燈，│
│    啊看到他時候，他的頭根本沒有看我這邊，他的頭根本│
│    就是向前看，而且用跑的。                        │
│問：你的意思是你本來是沒有開燈的囉？                │
│答：我有開燈。                                      │
│被告答：並沒有。                                    │
│（停頓）                                            │
│問：你有沒有開燈？                                  │
│答：有。                                            │
│問：你有開燈，然後呢？                              │
│答：因為像周小姐說的，那時候天色很暗。              │
│問：那你剛才說你開燈，又說你看到他的時候，然後怎樣，│
│    打、打什麼燈？                                  │
│答：我記得，我要是記得沒錯的話，當很近的時候，因為我│
│    開車燈的時候，我有看到他手裡有拿錢。            │
│問：什麼叫開車燈？你不是說你本來就有開燈？          │
│答：對啊，我本來就有開啊，只是說要撞到的時候，有看到│
│    他的手，用衝出來，手拿著錢。啊他的頭根本沒看我這│
│    邊啊。                                          │
│問：那你到底剛才講你快要靠近的時候打什麼燈？        │
│答：啊沒有，本來就有開車燈啦。啊就我的意思就是說，快│
│    撞到的時候，因為有車燈的關係，所以有看到他手有握│
│    著錢。                                          │
└──────────────────────────┘
    上述對話只能證明乙○○對於開車燈一事，說法有點含糊不
    清，有點心虛，但不足以認為「乙○○未開車燈」。況且有
    無開車燈乙節，乃是一剎那間之事實，除非有目擊證人，或
    乙○○承認未開車燈，否則難僅憑甲○○片面的說詞，或乙
    ○○說法含糊不清，遽以認定事實，所以乙○○究竟有無開
    車燈？本院無從認定。在刑事訴訟上，事實不明的風險，利
    益歸於被告，所以本案中，「有無開車燈」關係於甲○○是
    否未盡注意義務的問題，既然「有無開車燈」是渾沌不明的
    問題，本院就不能假設乙○○已開車燈，而作出不利於甲○
    ○的認定。
  2.臺灣省嘉雲區車輛行車事故鑑定委員會94年7月27日嘉雲字
    第094580324C號函鑑定意見雖然認為：
   「 (一)若機車有開車燈則：１、甲○○行人於夜間穿越道路，
        未注意右方來車，為肇事主因。２、乙○○無照（未達
        考照年齡）駕駛重機車，夜間超速行駛撞及行人，為肇
        事次因。
      (二)若機車未開車燈則：則甲○○行人於夜間穿越道路未注
        意右方來車與乙○○無照（未達考照年齡）駕駛重機車
        ，於夜間超速行駛，且未開啟車燈肇事，同為肇事原因
        。」（94年偵字2298號卷P.28）
    本院既不能認定乙○○已開車燈，上述鑑定意見(一)已不可採
    。又按道路交通安全規則第94條第3 項規定：「汽車（機車
    ）行駛時，駕駛人應注意車前狀況及兩車併行之間隔，並隨
    時採取必要之安全措施。」依警卷內相片顯示，甲○○被撞
    擊位置是在新社路由西向東靠近路邊位置，可見甲○○已經
    穿越西向車道，越過中線，快要到達對面店家時才被撞擊。
    加上警卷內相片所示，機車向左倒地，但機車籃右側有嚴重
    凹陷，而甲○○「背部及右腳挫傷、擦傷」（慈愛醫院診斷
    證明書），可見是機車籃右側先撞上甲○○背部，機車才向
    左倒地。既然甲○○穿越馬路已經是持續幾秒的事實，且快
    要到達路邊，乙○○騎機車竟然都沒有發現，現場圖亦無煞
    車痕，機車直接撞上甲○○，可見乙○○疏未注意車前狀況
    ，其過失十分明顯，上述鑑定意見未將此列入考慮，實有不
    足之處。
  3.依據道路交通安全規則第134 條：「行人穿越道路，應依左
    列規定：一、設有行人穿越道、人行天橋或人行地下道者，
    必須經由行人穿越道、人行天橋或人行地下道穿越，不得在
    其一百公尺範圍內穿越道路。...五、在未設有行人穿越道
    亦非禁止穿越之路段穿越道路時，應注意左右無來車，始可
    小心迅速穿越。」在西螺果菜市場南邊有多處小門，而靠近
    唯品商行、尚新方輪胎行的小門，已經距離新社路與145 縣
    道的十字路口，有約3 百公尺距離，況且新社路與145 縣道
    的十字路口，只有由東往西的行人穿越道，沒有南北向的行
    人穿越道。而新社路又是黃色虛線並非禁止行人穿越，只要
    甲○○注意左右來車，小心通過，就沒有搶機車路權問題。
    關鍵在於如何證明「甲○○有無注意左右來車」？乙○○騎
    車由西向東來到肇事地點，是一項事實，既已發生，表示在
    甲○○的視線範圍內，應可以看到乙○○機車駛來，甲○○
    很難推辭這項過失。雖然「乙○○有無開車燈」真相不明，
    但乙○○也承認：「當時燈光不是很亮」（94年3 月10 日
    警訊筆錄）、「經過路段視線很暗」（94年5 月3 日警訊筆
    錄），因當時視線昏暗，降低了看見乙○○機車的可能性，
    也降低了甲○○的過失程度。上述鑑定報告結論(二)，只依路
    權判斷過失，未考慮當時視線昏暗，有注意上困難。鑑定報
    告考慮因素實有不足。
  4.綜上所述，「路權」問題上，還是機車一方優先，但當時夜
    間視線昏暗，甲○○有注意上困難；而乙○○夜間超速行駛
    ，又無照駕駛，加上未注意車前狀況，乙○○過失比例提高
    ，而甲○○的過失比例降低。甲○○已居於次要過失。
  (四)雖然甲○○是次要過失，但甲○○過失傷害犯行，事證仍然
    明確，亦可認定。
二、論罪科刑之理由：
  (一)核被告所為，係犯刑法第284 條第1 項前段過失傷害罪。
  (二)本院審酌：被告穿越馬路應注意左右來車，以維護自身及他
    人之安全，竟疏未注意致乙○○受有傷害。惟乙○○「頭部
    外傷並腦震盪，頭皮血腫」部分，很大比例應歸咎自己，因
    為自86年6 月強制騎乘機車應戴安全帽以來，據政府官方統
    計數字，全國86年6 月1 日，迄87年5 月底止，騎乘機車未
    戴安全帽頭部受創死亡462 人、受傷245 人：與85年同期比
    較（死亡899 人、受傷350 人），死亡減少437 人、受傷減
    少105 人。另依中央健保局統計，自實施騎乘機車戴安全帽
    後，因機車意外事故住院醫療人次，86年6 月至10月間計
    44263 人次，比較85年6 月至10月間為51932 人次，降低
    7691人次，一年節省之醫療費用約新台幣8 億餘元。以上資
    料顯示，戴安全帽對頭部安全較有保障。乙○○未戴安全帽
    致頭部受傷，雖然本院不敢斷定「若乙○○戴安全帽，頭部
    一定不會受傷」，但至少「乙○○戴安全帽可以減少大部分
    頭部傷害」，更何況乙○○的「腦震盪、頭皮血腫」都是外
    傷居多，既沒有頭骨骨折，又沒有顱內出血，本來就不難防
    免，所以乙○○頭部受傷部分，絕大部分原因不可歸咎於甲
    ○○。又本件雙方以相互提起民事訴訟，在本院民事庭審理
    中，在責任未釐清前，各執一詞，互不退讓，難以達成和解
    也有其原因。本院另審酌被告素無前科，品行良好等一切情
    狀，量處如主文所示之刑，並諭知易科罰金之折算標準。
三、撤銷改判之理由：
    原判決認為被告觸犯過失傷害罪，論罪科刑固非無見，惟查
    ；原審判決認定事實之理由，既然引述檢察官聲請簡易處
    刑書，處刑書又引用交通鑑定意見，而交通鑑定意見既然不
    可採，原審判決認定事實即有瑕疵。犯罪行為所造成的傷
    害程度，是量刑的重要因素，聲請簡易處刑書隻字未提乙○
    ○未戴安全帽一事，而原判決全盤引用，又未附加說明「乙
    ○○頭部傷害大部分應歸咎乙○○自己」。原判決既有上開
    可議之處，自應由本院予以撤銷改判。
四、應適用之法律：
  (一)刑事訴訟法第455 條之1 第3 項、第369 條第1 項前段、第
    364條、第299條第1項前段。
  (二)刑法第284條第1項前段、第41條第1項前段。
  (三)罰金罰鍰提高標準條例第1條前段、第2條。
本案經檢察官丙○○到庭執行職務。
中    華    民    國    95    年    5     月    12    日
                  刑事第四庭  審判長法  官  吳福森
                                    法  官  吳基華
                                    法  官  葉明松
以上正本證明與原本無異
不得上訴。
                                    書記官  顏錦清
中    華    民    國    95    年    5     月    12    日
附錄本案論罪科刑法條：
中華民國刑法第284條
 (過失傷害罪)
因過失傷害人者，處六月以下有期徒刑、拘役或五百元以下罰金
，致重傷者，處一年以下有期徒刑、拘役或五百元以下罰金。
從事業務之人，因業務上之過失傷害人者，處一年以下有期徒刑
、拘役或一千元以下罰金，致重傷者，處三年以下有期徒刑、拘
役或二千元以下罰金。


司法院資訊處製作；財團法人民間司法改革基金會備份。
